臺灣高等法院高雄分院刑事裁定
111年度毒抗字第201號
抗  告  人  
即  被  告  劉佳霖



上列抗告人因聲請觀察勒戒案件，不服臺灣高雄地方法院中華民
國111年3月22日裁定(111年度毒聲字第149號)，提起抗告，本院
裁定如下：
    主  文
原裁定撤銷，發回臺灣高雄地方法院。
    理  由
一、抗告意旨略以：原裁定參酌毒品戒癮治療實施辦法及完成治
    療認定標準第2條第2項第1款「緩起訴處分前，因故意犯他
    罪，經檢察官提起公訴或判決有罪確定」之規範意旨，以抗
    告人屬不適合為附命完成戒癮治療之緩起訴處分，認檢察官
    未依刑事訴訟法第253條之1規定對抗告人為附命完成戒癮治
    療之緩起訴處分，就其職權之行使尚屬合法，形式上亦無裁
    量恣意或濫用之情，進而准許檢察官本件聲請。然抗告人所
    涉犯之槍砲彈藥刀械管制條例案件（臺灣高雄地方檢察署11
    0年度偵字第25471號），於本件檢察官聲請時之民國111年2
    月14日仍在偵查中，其後該案經檢察官於111年3月10日為不
    起訴處分，是抗告人並無上開規定不適合為附命完成戒癮治
    療緩起訴處分之情形，檢察官此部分職權之行使恐有裁量恣
    意或濫用之情。又抗告人交往多年之女友已懷孕9月，預產
    期為111年5月9日，若抗告人須入勒戒處所觀察、勒戒，則
    其女友及新生兒將無人可協助照顧扶養，生活將陷入困境，
    懇請審酌上情而撤銷原裁定等語。
二、犯毒品危害防制條例第10條之罪者，檢察官應聲請法院裁定
    ，令被告入勒戒處所觀察、勒戒，其期間不得逾2月；依前
    項規定為觀察、勒戒或強制戒治執行完畢釋放後，3年後再
    犯第10條之罪者，適用本條前2項之規定，毒品危害防制條
    例第20條第1項、第3項分別定有明文。而上開所謂「3年後
    再犯」，只要本次再犯（不論修正施行前、後）距最近1次
    觀察、勒戒或強制戒治執行完畢釋放，已逾3年者，即該當
    之，不因其間有無犯第10條之罪經起訴、判刑或執行而受影
    響（最高法院109年度台上字第3826號判決意旨參照）。又
    參酌毒品危害防制條例第24條規定，可知對於施用毒品者之
    治療模式，除採用原有之「附命完成戒癮治療緩起訴處分」
    及「觀察、勒戒或強制戒治」雙軌治療模式外，更賦與檢察
    官得依個案情形，以刑事訴訟法第253條之2第1項第4至6款
    或第8款規定，給予施用毒品者義務勞務、繳納處分金、心
    理輔導、法治教育或其他預防再犯措施為附條件之緩起訴處
    分，俾使其能經由多元化之緩起訴處遇，能有效並適當戒除
    毒癮而徹底擺脫毒品危害。
三、抗告人即被告劉佳霖於110年11月18日12時許，在高雄市○○
    區○○○路00巷00弄00號租屋處內，分別施用第一級毒品海洛
    因、第二級毒品甲基安非他命各1次之事實，業據抗告人於
    警詢及偵查中坦承不諱，且其於110年11月18日20時20分許
    為警採集之尿液，經送正修科技大學超微量研究科技中心檢
    驗，結果呈嗎啡、甲基安非他命陽性反應等情，有該中心11
    0年12月14日尿液檢驗報告、尿液代號與真實姓名對照表（
    代號：林偵110325號）在卷可稽，是抗告人確有於上揭時、
    地施用海洛因、甲基安非他命之犯行，堪以認定。又抗告人
    本次施用第一級毒品、第二級毒品時間為110年11月18日，
    距其最近1次觀察、勒戒執行完畢釋放日即89年7月13日，已
    逾3年等情，有臺灣高等法院被告前案紀錄表可查，依上開
    最高法院判決意旨，應依修正後之毒品危害防制條例第20條
    第3項規定辦理，故依前開說明，檢察官就抗告人本次施用
    毒品犯行，應依職權裁量採取「附命完成戒癮治療或其他條
    件之緩起訴處分」或「觀察、勒戒或強制戒治」之治療模式
    。
四、是否採取「附命完成戒癮治療緩起訴處分」或「觀察、勒戒
    或強制戒治」之治療模式，檢察官固有選擇裁量權，惟此處
    之裁量權非得恣意為之，仍應斟酌、評估施用毒品者之成癮
    性、施用動機或生活環境等相關因素，綜合評價而為合義務
    性之裁量。且檢察官進行裁量時，如有裁量逾越、裁量濫用
    、裁量怠惰等裁量瑕疵時，法院即得介入審查。而所謂裁量
    怠惰係指法律雖賦予裁量權，但該機關並未衡酌個案之情節
    ，即做出決定；或因故意或過失而消極的不行使裁量權。另
    法院就檢察官行使上開裁量權時，是否合義務性，有無瑕疵
    ，自應於裁定書敘明具體理由與所憑之依據，並將理由通知
    受處分人。使受處分人得以瞭解法院審酌因素，判斷該裁定
    是否存有瑕疵，以利其是否藉由抗告程序救濟，使上級審法
    院得檢證該裁定之適法性。若法院於作成裁定時，有上開程
    序之瑕疵，即難謂符合正當法律程序。
五、本件檢察官以抗告人另涉犯槍砲彈藥刀械管制條例案件，自
    不適合為附命完成戒癮治療之緩起訴處分為由，向原審聲請
    裁定將抗告人送勒戒處所觀察、勒戒。惟上開案件於檢察官
    聲請時（於111年2月21日繫屬原審）仍為檢察官偵查中，非
    毒品戒癮治療實施辦法及完成治療認定標準第2條第2項第1
    款所定（因案經檢察官提起公訴或判決有罪確定）情形；況
    該案件嗣經檢察官於111年3月10日為不起訴處分，並經駁回
    再議而確定，抗告人復無「另案撤銷假釋，等待入監服刑」
    、「另案羈押或執行有期徒刑」等情，有臺灣高雄地方檢察
    署110年度偵字第25471號不起訴處分書、臺灣高等檢察署高
    雄檢察分署111年度上職議字第1710號處分書、臺灣高等法
    院被告前案紀錄表在卷可稽。由於抗告人並無毒品戒癮治療
    實施辦法及完成治療認定標準第2條第2項各款所列不適合為
    附命完成戒癮治療之緩起訴處分之情形，且抗告人並未在監
    、在押中，應得自行至醫療機構進行具成效之戒癮治療程序
    。則檢察官以上開事由聲請原審裁定將抗告人送勒戒處所觀
    察、勒戒，是否合義務性、有無瑕疵？原審自應斟酌，惟原
    審未及審酌抗告人所涉犯槍砲彈藥刀械管制條例案件業經檢
    察官為不起訴處分確定，即以抗告人另涉案件經檢察官偵查
    中，參酌上開規範意旨而依檢察官之聲請，裁定抗告人應入
    勒戒處所觀察、勒戒，尚有可議之處，自屬無法維持。抗告
    人以前詞提起抗告，應認有理由，至抗告意旨所舉之家庭生
    活狀況，核非是否裁定令抗告人入勒戒處所觀察、勒戒所應
    審酌之事項，併予指明。另因檢察官是否已為「合義務性裁
    量」尚有未明，且為兼顧當事人之審級利益，爰將原裁定撤
    銷，發回原審法院詳為審酌後另為妥適之裁處。
據上論結，應依刑事訴訟法第413條前段，裁定如主文。　　
中　　華　　民　　國　　111 　年　　6 　　月　　16　　日
                  刑事第九庭    審判長法  官  莊崑山
                                      法  官  陳明富
                                      法  官  林家聖
以上正本證明與原本無異。
不得再抗告。
中　　華　　民　　國　 111　　年　　6 　　月　　16　　日
                                      書記官  王秋淑